---
title: "4 Podatkovni okviri i faktori - DOMAĆA ZADAĆA"
author: "36541994 Karlo Vrančić" 
date: "`r Sys.Date()`"
output:
  html_document: default
---

```{r setup, include=FALSE}
library(tidyverse)
knitr::opts_chunk$set(echo = TRUE)
knitr::opts_chunk$set(results = 'hold')
```


# Domaća zadaća


1. U mapi zajedno sa ovom bilježnicom pronađite datoteku `mjestoNOHEADER.csv` koja predstavlja datoteku istovjetnu datoteci `mjesto.csv` osim sljedećih značajki:

- nedostaju imena stupaca
- korišten je razmak kao razdvojnik

Pokušajte uz pomoć dokumentacije učitati podatke iz ove datoteke u varijablu `mjestoNH` koja će biti istovjetna varijabli `mjesto` korištenoj u lekciji.

```{r}

mjestoNH <- read.csv("mjestoNOHEADER.csv", sep = " ", header = F)

# da bi bili istovjetni, moramo dodati imena stupaca 
colnames(mjestoNH) <- c("pbr","nazivMjesta","prosjPlacaKn", "brojStanovnika","prirez")


```

2. U mapi zajedno sa ovom bilježnicom pronađite datoteku `racun.csv` i učitajte ju u varijablu `racun`. Pripazite da nizovi znakova nisu automatski pretvoreni u faktore. Ispišite na zaslon:

- broj redaka ove tablice
- broj stupaca tablice
- imena stupaca tablice

```{r}

racun <- read.csv("racun.csv", stringsAsFactors = FALSE)
nrow(racun)
ncol(racun)
colnames(racun)


```

3. Za tablicu `racun` napravite sljedeće:

- faktorizirajte stupac `katArtikl`
```{r}

racun$katArtikl <- as.factor(racun$katArtikl)


```
- ispišite šifru, naziv i cijenu svih artikala kategorije "slatkisi i grickalice" jeftinijih od 94 Kn
```{r}

racun[racun$cijena < 94 & racun$katArtikl == "slatkisi i grickalice", c("sifArtikl","nazArtikl","cijena")]


```
- ispišite koliko proizvoda koje kategorije se nalazi u računu
```{r}

table(racun$katArtikl)


```
- dodajte stupac ukupno koji će sadržavati ukupnu cijenu pojedine stavke uračunavajući i cijenu i količinu
```{r}

racun$ukupnoStavka <- racun$cijena * racun$kolicina


```
- izračunajte ukupni iznos računa
```{r}

ukupanIznos <- sum(racun$ukupnoStavka)
ukupanIznos

```
