---
title: "3 Vektori, matrice i liste - DOMAĆA ZADAĆA"
author: "36541994 Karlo Vrančić" 
date: "`r Sys.Date()`"
output:
  html_document: default
---

```         
Ispod kopirajte sve nakon naslova "# Domaća zadaća", uključujući i naslov. Rješavajte zadatke redom, stvarajući kodne blokove ispod teksta svakog zadatka prema potrebi.

Nakon rješavanja domaće zadaće stvorite HTML dokument i preimenujte ga na zadani način (<JMBAG>_<RbrLekcije>_<NazivLekcije>_DZ.html). Rješenu domaću zadaću postavite u za to predviđeni repozitorij (zasebno od riješenih radnih bilježnica!).

VAŽNO: U sljedećim zadacima znak XX predstavlja **zadnje dvije znamenke Vašeg JMBAG-a**. 

Primjer: ako Vaš JMBAG glasi 12345678, onda XX predstavlja broj 78, 12XX predstavlja broj 1278, 2 * XX predstavlja broj 156 itd.

**Prije rješavanja i predaje domaće zadaće izmijenite tekst zadatka tako da sve kombinacije znakova XX, YY i ZZ zamijenite pripadnim brojevima! U suprotnom se domaća zadaća neće uvažiti.**


(prije predaje radne bilježnice/zadaće ove upute možete obrisati!)
```

# Domaća zadaća

1.  Stvorite i ispišite na zaslon sljedeće vektore:

-   (11, 12, 13,..., 94), gdje je 94 = max(94,54)
```{r}
11:94
```
-   (0, 0, 0, 0, ... , 0) (94 nula)
```{r}
rep(0, times = 94)
```
-   (0, 0.1, 0.2, ...., 1.0)
```{r}
seq(0, 1, by=0.1)
```

2.  Kolika je suma svih brojeva od 101 do 10 \* 94, ako preskočimo sve brojeve djeljive sa 10? Koristite se funkcijom `sum`.
```{r}
10 * 94 
```

3.  Stvorite matricu 3 x 3 sa brojevima izvođenjem sljedećih naredbi (funkciju `sample` ćemo pobliže upoznati u jednoj od sljedećih lekcija):

```{r}
# stvaramo matricu 3x3 nasumično odabranih elemenata iz skupa od 1 do 100
#set.seed(XX)  # prije rješavanja otkomentirajte ovu naredbu i zamijenite XX prema naputku
m <- matrix(c(sample(1:100, 9, T)), nrow = 3, ncol = 3, byrow = T)
```

Izračunajte inverznu matricu uz pomoć funkcije `solve`. Provjerite da li umnožak originalne i inverzne matrice daje jediničnu matricu (za množenje matrica koristite se operatorom `%*%`).

4.  Inicijalizirajte ponovo listu `svastara` korištenu u lekciji. Napravite sljedeće:

-   ispišite klasu drugog elementa liste
-   ispišite element na trećem mjestu elementa liste naziva `slova`
-   provjerite duljinu elementa naziva `imena` te na zadnje mjesto dodajte ime `"Pero"`
-   provjerite da li se broj `4` nalazi u prvom elementu liste
-   na zadnje mjesto liste dodajte novu listu sa tri vektora `a`, `b` i `c` koji svi sadrže elemente (1,2,3)

------------------------------------------------------------------------
