---
title: "12 Upravljanje podatkovnim skupovima - ZADAĆA"
author: "36541994 Karlo Vrančić"
date: "`r Sys.Date()`"
output: html_document
---

```{r setup, include=FALSE}
library(dplyr)
library(readr)
library(stringr)
library(hflights)
library(tidyr)
library(lubridate)
knitr::opts_chunk$set(results = 'hold')
```

***

## Domaća zadaća {-}

U zadacima za vježbu poslužiti ćemo se proširenom podatkovnim skupom *mammals sleep* dostupnim u vizualizacijskom paketu `ggplot2`. Učitajte paket `ggplot2` te potom prenesite podatkovni okvir `msleep` u globalnu okolinu uz pomoć funkcije `data`.
```{r}
library(ggplot2)
data(msleep)
```

Prije rješavanja učitajte podatkovni skup i upoznajte se s njim uz pomoć uobičajenih funkcija.
```{r}
msleep <- as_tibble(msleep)

str(msleep)
glimpse(msleep)
head(msleep)
?msleep
```

1. Za 10 biljojeda koji najdulje spavaju ispišite ime, koliko dnevno spavaju i prosječnu tjelesnu, težinu u kg. Ispis poredajte po duljini spavanja silazno.
```{r}
# Za 10 biljojeda koji najdulje spavaju ispišite ime, koliko dnevno spavaju i prosječnu tjelesnu, težinu u kg. Ispis poredajte po duljini spavanja silazno.

msleep %>% filter(vore == "carni") %>% top_n(10, sleep_total) %>% transmute(name, asleep = 24 - awake, bodywt) %>% arrange(desc(asleep))


```


2. Ispišite prosječno, najdulje i najkraće vrijeme spavanja životinja ovisno o njihovom tipu prehrane.
```{r}

msleep %>% group_by(vore) %>% summarize(avg = mean(sleep_total), minSleep = min(sleep_total), maxSleep = max(sleep_total))

```

3. Podijelite ukupno vrijeme spavanja u 5 razreda jednoliko po ukupnoj duljini dnevnog spavanja. Za svaki razred ispišite ukupan broj životinja koje pripadaju razredu, a potom posebno ukupan broj pripadnika razreda koji nisu biljojedi. Ispis poredajte od razreda životinja koje najmanje spavaju naviše. Stupce nazovite smisleno i pripazite da konačna tablica nema NA vrijednosti.
```{r}
# Podijelite ukupno vrijeme spavanja u 5 razreda jednoliko po ukupnoj duljini dnevnog spavanja. Za svaki razred ispišite ukupan broj životinja koje pripadaju razredu, a potom posebno ukupan broj pripadnika razreda koji nisu biljojedi. Ispis poredajte od razreda životinja koje najmanje spavaju naviše. Stupce nazovite smisleno i pripazite da konačna tablica nema NA vrijednosti.

msleep %>% mutate(sleep_totalClass = ntile(sleep_total, 5)) %>% group_by(sleep_totalClass) %>% summarize( total = n(), nonHerbivores = sum(vore != "herbi", na.rm = TRUE)) %>% arrange(sleep_totalClass)



```



4. Sljedeći okvir sadrži šifre statusa očuvanja životinja i njihove opise:

```{r}
conservationStatus <- data.frame( 
  code = c("ex", "ew", "cr", "en", "vu", "nt", "cd", "lc"),
  description = c("extinct", "extinct in the wild", 
                 "critically endangered", "endangered",
                 "vulnerable", "near threatened", 
                 "conservation dependent", "least concern"))


glimpse(conservationStatus)
head(conservationStatus)

```

Dodajte okviru `msleep` stupac `conservationDesc` koji će sadržavati pripadajuće opise preuzete iz gornjeg okvira. Pripazite da kod proširenja ne izgubite nijedan redak iz okvira `msleep`.
```{r}
# Dodajte okviru msleep stupac conservationDesc koji će sadržavati pripadajuće opise preuzete iz gornjeg okvira. Pripazite da kod proširenja ne izgubite nijedan redak iz okvira msleep.

msleep <- left_join(msleep, conservationStatus, by = c("conservation" = "code"))

msleep

```


