---
title: "9 Koncept urednih podataka - DOMAĆA ZADAĆA"
author: "36541994 Karlo Vrančić"
date: "`r Sys.Date()`"
output: html_document
---

```{r include=FALSE}
library(magrittr)
library(tidyr)
library(readr)
library(dplyr)
knitr::opts_chunk$set(results = 'hold')
```


# Domaća zadaća
1. Inicijalizirajte generator slučajnih brojeva uz pomoć naredbe `set.seed(JMBAG)`. Potom uz pomoć jedne naredbe i `%>%` operatora izvedite sljedeće:

- stvorite 10000 nasumičnih brojeva izvučenih iz normalne razdiobe za aritmetičkom sredinom 10000 i standardnom devijacijom 1000
- zaokružite brojeve na prvi veći cijeli broj
- izbacite duplikate iz skupa
- poredajte skup po veličini
- slučajnim odabirom iz skupa izvucite 100 elemenata
- organizirajte tih 100 elemenata u matricu 10 x 10, složenu po retcima
- izračunajte sume redaka matrice
- ispišite prosjek suma redaka na zaslon. 

```{r}
set.seed(36541994)

rnorm(10000, mean = 1000, sd = 1000)%>% 
  ceiling() %>% 
  unique() %>% 
  sort() %>%
  sample(100) %>% 
  matrix(ncol = 10, byrow = TRUE) %>% 
  apply(1, sum) %>% 
  mean() -> x 
x

```

2. U datoteci `weather.csv` nalaze se podaci o izmjerenim vremenskim uvjetima od strane meteorološke stanice koja svaki sat vremena mjeri temperaturu, tlak, vlažnost i brzinu vjetra (podaci su preuzeti i prilagođeni iz podatkovnog skupa paketa `weatherData` dostupnog na CRAN-u). Izvedite sljedeće:
- učitajte datoteku u podatkovni okvir i proučite učitane podatke (`names`, `str`, `summary`, `head`...)
- odgovorite: da li se radi o urednim podacima? Zašto?
- poduzmite odgovarajuće korake kako bi dobili podatkovni okvir koji odgovara principu urednih podataka
- spremite "uređeni" u okvir u datoteku `weatherClean.csv`

```{r}
weather_data <- read_csv("weather.csv")

names(weather_data)
str(weather_data)
summary(weather_data)
head(weather_data)

# nisu uredni -> potrebne su još neke preinake 

weather_data <- separate(weather_data, "time_hour", sep = " ", into = c("time", "hour"))
head(weather_data)

weather_data <- pivot_wider(weather_data, values_from = "Value", names_from = "Measure")

head(weather_data)

write_csv(weather_data, file = "weatherClean.csv")

```
