---
title: "9 Koncept urednih podataka - RB"
author: "36541994 Karlo Vrančić"
date: "`r Sys.Date()`"
output:
  html_document: default
---



```{r include=FALSE}
library(magrittr)
library(tidyr)
library(readr)
library(dplyr)
knitr::opts_chunk$set(results = 'hold')
```


## Pohrana međurezultata

Pogledajmo sljedeći primjer: zamislimo da u jeziku R želimo stvoriti 100 nasumičnih realnih varijabli u rasponu [0,100], zaokružiti ih na dvije decimale, iz ovog skupa odabrati uzorak od 10 varijabli, izračunati aritmetičku sredinu uzorka i ispisati ga na zaslon. Jedno od mogućih programskih rješenja moglo bi biti sljedeće:

```{r}
set.seed(1234)  # (zbog ponovljivosti)

# rješenje gornjeg primjera
rez <- runif(100, 0, 100) # 100 nasumičnih varijabli iz uniformne razdiobe od 0 do 100
rez <- round(rez,2)
rez <- sample(rez, 10)
rez <- mean(rez)
rez
```

Ovakav kod ima dosta nepotrebnog ponavljanja - u svakom retku koristimo varijablu `rez` koja čuva međurezultate i operator pridruživanja pomoću kojeg pridružujemo nove rezultate varijabli `rez`. Alternativno, mogli smo sve obaviti u jednom retku.

## ZADATAK 9.1 - učahurene funkcije

```{r}
set.seed(1234)

# ponovite gornji primjer, ali uz pomoć samo jednog retka programskog koda
mean(sample(round(runif(100,0,100), 2), 10))

```


Ovdje vidimo jedan tipičan primjer "kodnog sendviča"

-  ukoliko želimo sve obaviti bez eksplicitnog čuvanja međurezultata kao rezultat ćemo dobiti programski kod koji je podložan greškama kod pisanja te je vrlo teško čitljiv.

## Operator cjevovoda - sintaksa


```{r, eval = FALSE}
library(magrittr)

h(g(f(x), y), z, w)                      # kod bez %>% operatora

f(x) %>% g(., y) %>% h(., z, w)          # kod sa %>% operatorom

```

## Operator cjevovoda - sintaksa (2)

Ako je rezultat prethodne funkcije na prvom mjestu sljedeće funkcije, onda se točka (štoviše, cijeli taj argument) može izbaciti, tako da je sintaksa još kraća:

```{r, eval = FALSE}

f(x) %>% g(y) %>% h(z,w)                 # kod sa %>% bez korištenja točke

```



## ZADATAK 9.2 - operator `%>%`


```{r}
set.seed(1234)

# ponovo rješite prvi primjer uz pomoć %>% operatora
runif(100,0,100) %>% round(., 2) %>% sample(., 10) %>% mean(.)

```


## Pohrana rezultata uz operator cjevovoda

Krajnji rezultat našeg "lanca" funkcija možemo pohraniti uobičajenim načinom:

```{r}
suma <- 1:10 %>% sum   # rezultat se pohranjuje u varijablu 'suma'
```

ali je možda vizualno konzistentnije koristiti "obrnuti" operator pridruživanja: `->`.

```{r}
1:10 %>% sum -> suma   # radi istovjetno gornjem primjeru
```




## ZADATAK 9.3 - funkcija `lapply` i operator `%>%`



```{r}
l <- list(a = 1:10, b = 10:20, c = 100:200)


# stvorite matricu koja će sadržavati prvi i zadnji element svakog elementa liste
# elementi moraju biti poredani po retcima
# koristite funkcije lapply, unlist i matrix te %>% operator
# rezultat spremite u varijablu `rez`

l %>% lapply(., function(x) c(x[1], x[length(x)])) %>% unlist %>% matrix(ncol = 2, byrow = T) -> rez
    
# ispišite `rez`
rez

```



## Operatori kao funkcije (2)

```{r}
# svaki par naredbi jest ekvivalentan
2 + 3
`+`(2, 3)

1 : 5
`:`(1, 5)

x <- c(1, 2, 3)
`<-`("x", c(1,2,3))

x[1]
`[`(x, 1)

```

## ZADATAK 9.4 - Složenija uporaba operatora cjevovoda



```{r, eval = F}
set.seed(1234)

# "uredite" sljedeću naredbu uz pomoć operatora cjevovoda 
sample(1:10000, 10000, replace = T) %>% sqrt() %>% round() %>% sample(100) %>% table() %>% `[`(1:9) %>% matrix(3,3)
```





## ZADATAK 9.5 - podatkovni skup `studenti`


```{r}
# učitajte podatke iz datoteke `studenti.csv` u varijablu `studenti`
studenti <- read_csv("studenti.csv")

# upoznajte se sa podacima uz pomoć standardnih funkcija za tu svrhu
# (names, sapply - class, str, head, summary ...)
# u daljnim primjerima za ovaj postupak koristiti ćemo se izrazom "proučite okvir.."
glimpse(studenti)
head(studenti)

```





## ZADATAK 9.6 - prilagodba parametara učitavanja podatkovnog skupa


```{r}
# ponovo učitajte podatke iz datoteke `studenti.csv` u varijablu `studenti`
# naredbi `read_csv` dodajte parametre `na` sa znakovnim nizom koji predstavlja NA
# i `col_types` sa znakovnim nizom koji opisuje tipove stupaca 
# (npr. `"clf"` predstavlja "character - logical - factor")
studenti <- read_csv("studenti.csv", na = "NULL", col_types = "ncciiiii")
# proučite okvir `studenti`
glimpse(studenti)
head(studenti)

```






## Funkcija `pivot_longer`(paket `tidyr`)

```{r, eval = FALSE}
pivot_longer(data, cols, names_to, values_to, values_drop_na)
```

- `data` podatkovni okvir
- `cols` stupci koje "pivotiramo" - navodimo nazive stupaca (bez navodnika), sintaksu `stupac_od:stupad_do` ili stupce koje NE želimo sa prefiksom `-`
- `names_to` reprezentira ime novog stupca kojeg stvaramo (u našem slučaju stupac `"Predmet"`)
- `values_drop_na` omogućuje odabir ispuštanja opservacija sa `NA` vrijednostima



## ZADATAK 9.7 - funkcija `pivot_longer`


```{r}
# stvorite podatkovni okvir `ocjene` uz pomoć funkcije `pivot_longer` i okvira `studenti`
# nove stupce nazovite "Predmet" i "Ocjena"
ocjene <- pivot_longer(studenti, cols = -("JMBAG":"Ime"), names_to = "Predmet", values_to  ="Ocjena", values_drop_na = T)

# proučite okvir `ocjene`
glimpse(ocjene)
head(ocjene)

```



## Funkcija `pivot_wider`

Funkcija koja radi inverzan posao od `pivot_longer` jest funkcija `pivot_wider`. Ona će podatke iz kombinacije kategorijskog stupca i vrijednosti "raširiti" tako da kategorije postaju nazivi stupaca a vrijednosti se "raspršuju" po odgovarajućim stupcima.

## Funkcija `pivot_wider`

```{r, eval = FALSE}
pivot_wider(data, names_from, names_prefix = "", values_from, values_fill = NULL)
```

- `data` podatkovni okvir
- `names_from` ime stupaca čije vrijednosti "pivotiramo" u široki oblik
- `names_prefix` opcionalni prefiks (bez navodnika) kojeg možemo staviti novim stupcima, korisno ako su novi nazivi stupaca brojevi
- `values_from` ime stupca u kojem se nalaze vrijednosti koje raspršujemo po novoj tablici
- `values_fill` opcionalna vrijednost za nedostajuće vrijednosti; ako parametar stavimo na `NULL` vrijednosti će biti `NA`



## ZADATAK 9.8 - funkcija `pivot_wider`


```{r}
# "raširite" podatkovni okvir `ocjene` uz pomoć naredbe `pivot_wider`
# rezultat pohranite u okvir `studenti2`
studenti2 <- pivot_wider(ocjene, names_from = "Predmet", values_from = "Ocjena")

# proučite okvire `studenti` i `studenti2`
head(studenti)
head(studenti2)
glimpse(studenti)
glimpse(studenti2)

```



## ZADATAK 9.9 - podatkovni skup `auti`


```{r}
# učitajte datoteku `auti.csv` u podatkovni okvir naziva `auti`
auti <- read_csv("auti.csv")

# proučite okvir `auti`
head(auti)
glimpse(auti)

```





## ZADATAK 9.10 - funkcija `pivot_wider` (2)


```{r}
# stvorite okvir `auti2` koji će biti uređena inačica okvira `auti`
auti2 <- pivot_wider(auti, names_from  ="Tehnicka karakteristika", values_from = "Vrijednost")

# proučite okvir `auti2`
head(auti2)
glimpse(auti2)

```




## ZADATAK 9.11 - podatkovni skup `potrosackaKosarica`


```{r}
# učitajte podatke iz datoteke `potrosackaKosarica.csv` u podatkovni okvir imena `racuni`
racuni <- read_csv("potrosackaKosarica.csv")
glimpse(racuni)
head(racuni)
# proučite okvir `racuni`
```


## ZADATAK 9.12 - pretvorba okvira u "dugi" format

```{r}
# pretvorite podatke okvira `racuni` iz "širokog" formata u "dugi"
racuniDugi <- pivot_longer(racuni, cols = -"racunID", names_to = "Kupljeni artikli", values_to = "Vrijednost")

head(racuniDugi)

racuniDugi <- racuniDugi[racuniDugi$Vrijednost != 0, 1:2]
racuniDugi

racuniDugi <- racuniDugi[order(racuniDugi$racunID), ]
racuniDugi

write_csv(racuniDugi, file = "potrosackaKosaricaDugiFormati.csv")

# rezultat pohranite u datoteku 'potrosackaKosaricaDugiFormat.csv'
```




## ZADATAK 9.13 - pretvorba okvira u "široki" format


```{r}
# pokušajte "dugi" format oblikovati natrag u "široki"
# pohranite rezultat u datoteku `potrosackaKosaricaSirokiFormat.csv`

racuniSiroki <- racuniDugi 
racuniSiroki$vrijednost <- 1 # DODAJ SVIMA VRIJEDNOST 1 

pivot_wider(racuniSiroki, names_from = "Kupljeni artikli", values_from = vrijednost, values_fill = 0) %>% write_csv(file = "potrosackaKosaricaSirokiFormat.csv")



```



## Funkcije `separate` i `unite`



Paket `tidyr` ima još niz korisnih funkcija namijenjenih "uređivanju" podataka a mi ćemo ovdje obratiti još dvije koje se relativno često koriste - `separate` i `unite`.

Funkcija `separate` je korisna kada neki stupac ima "složene" vrijednosti koje želimo rastaviti u dva ili više stupaca.

## ZADATAK 9.14 - podatkovni skup `odjeli`


```{r}
# čitajte podatke iz datoteke `odjeli.csv` u varijablu `odjeli`

# proučite okvir `odjeli`

odjeli <- read_csv("odjeli.csv")

glimpse(odjeli)
head(odjeli)

```


## Funkcija `separate`

Paket `tidyr` za ovakve potrebe nudi funkciju `separate` sa sljedećim potpisom:

```{r, eval = FALSE}
separate(data, col, into, sep = "[^[:alnum:]]+", remove = TRUE,
  convert = FALSE, extra = "warn", fill = "warn", ...)
```

Potpunu dokumentaciju funkcije možemo pogledati naredbom `?separate` a ovdje ćemo navesti objašnjenje nekih važnijih parametara:

- `col` - stupac kojeg rastavljamo (ne moramo koristiti navodnike)
- `into` - imena novih stupaca (preporučuje se koristiti znakovni vektor)
- `sep` - separator vrijednosti u originalnom stupcu, *default*-na vrijednost je zapravo regularni izraz za "nešto što nije alfanumerički znak"
- `remove` - opisuje da li je potrebno ukloniti originalni stupac ili ne

Pokušajmo primijeniti ovu funkciju na tablicu `odjeli`. Ponovimo usput princip korištenja *pipeline* operatora.


## ZADATAK 9.15 - funkcija `separate`


```{r}
# razdvojite stupac `Kvartal` u stupce `Kvartal` i `Godina` uz uklanjanje originalnog stupca
# rezultat pohranite u varijablu `odjeli2`
# sve učinite u sklopu jedne naredbe uz pomoć `%>%` operatora

odjeli %>% separate("Kvartal", c("Kvartal-novi", "Godina")) -> odjeli2
# po defaultu remove TRUE i separator bilo sto sto nije slovo ili broj 

# proučite okvir `odjeli2`
odjeli2

```



## Funkcija `unite`

Za kraj naučimo još funkciju `unite` koja se nešto rijeđe koristi a zapravo je inverz funkcije `separate`. Potpis funkcije `unite` je:

```{r, eval = FALSE}
unite(data, col, ..., sep = "_", remove = TRUE)
```

I u ovom slučaju dokumentaciju lako dohvaćamo sa `?unite`, a ovdje dajemo opis parametara koji potencijalno zahtijevaju dodatno objašnjenje:

- `col` - ime novog stupca (nije nužno koristiti navodnike)
- `...` - imena stupaca koje spajamo - ne moramo koristiti navodnike, a ukoliko ima puno stupaca možemo se koristiti sličnom sintaksom za odabir kao i kod funkcije `gather`

Isprobajmo naredbu na okviru `odjeli2`.

## ZADATAK 9.16 - funkcija `unite`


```{r}
# spojite stupce `Kvartal` i `Godina` iz tablice `odjeli2` u jedinstven stupac `Kvartal`
# uklonite stupce `Kvartal` i `Godina`
# koristite `-` kao separator
# spremite rezultat u varijablu `odjeli3`
# sve ovo izvedite u sklopu jedne naredbe uz pomoć `%>%` operatora
odjeli2 %>% unite(Kvartal, "Kvartal-novi", Godina, sep = "-") -> odjeli3

glimpse(odjeli)
cat("----------------\n")
glimpse(odjeli3)
cat("----------------\n")
head(odjeli)
cat("----------------\n")
head(odjeli3)

# proučite okvire `odjeli` i `odjeli3`

```

***


***




