---
title: "7 Korisnički definirane funkcije - ZADAĆA"
author: "36541994 Karlo Vrančić"
date: "`r Sys.Date()`"
output:
  html_document: default
---

# Domaća zadaća

1. R ima funkciju `which` koja pretvara logički vektor u numerički sa rednim brojevima elemenata koji su `TRUE` (tako `c(T, F, F, F, F, T, F, T)` postaje `c(1, 6, 8)`).
Implementirajte vlastitu inačicu ove funkcije.
```{r}
mojWhich <- function(x){
  rezultat <- numeric(0)
  
  stopifnot(is.logical(x))
  for(i in 1:length(x)){
    if(x[i]){
      rezultat <- c(rezultat, i)
    }
  }
  
  return (rezultat)
}

# Testiranje funkcije
logicki_vektor <- c(T, F, F, F, F, T, F, T)
print(mojWhich(logicki_vektor))  # Očekivani izlaz: 1, 6, 8

```


2. Uzmimo numerički vektor x duljine n. U statistici standardiziranim momentom k-tog reda zovemo vrijednost:

$$\frac{1}{n}\sum_{i=1}^n{(x_i - \bar{x})}^{k+1}$$

Stvorite generator funkcija `moment(k)` koji će stvarati funkcije za računanje standardiziranog centralnog momenta k-tog reda. Stvorite funkcije `nulti_moment(x)` i `prvi_moment(x)` sa vrijednosti parametra `k` redom `0` i `1`. Testirajte funkcije na vektoru `1:1000`. Usporedite rezultate koje daje funkcija `sd` (standardna devijacija) nad vektorom `1:1000` i korijen rezultata funkcije `prvi_moment` nad istim vektorom.

```{r}
moment <- function(k){
  function(x) {
    n <- length(x)
    srednja_vrijednost <- mean(x)
    sum(((x - srednja_vrijednost)^(k+1))) / n
  }
}

nulti_moment <- moment(0)
prvi_moment <- moment(1)

x <- 1:1000
nulti_moment(x)
prvi_moment(x)

print(sd(x))
print(sqrt(prvi_moment(x)))
```

3. Uzmimo matricu `m` stvorenu sljedećom naredbom:

```{r}
m <- rbind(1:5, seq(2, 10, 2), rep(3, 5), 3:7, seq(100, 500, 100))
```


Uz pomoć funkcije `apply` i nove anonimne funkcije stvorite vektor koji će sadržavati prvi parni element svakog retka, ili nulu ako pripadajući redak nema parnih elemenata.
```{r}
apply(m, 1, function(x){
  parni <- x[x %% 2 == 0]
  if(length(parni) > 0){
    return(parni[1])
  } else{
    return(0)
  }
})
```

4. Sljedeće naredbe stvoriti će listu od 100 elemenata gdje će svaki element biti numerički vektor nasumične duljine od 1 do 10.

```{r}
set.seed(36541994)  # otkomentirati i zamijeniti svojim JMBAG-om
lista <- replicate(100, sample(1:10, sample(1:10, 1)))

```


Uz pomoć funkcija `lapply` / `sapply ` (i dodatnih naredbi ako je potrebno) stvorite:

- numerički vektor `v` sa duljinama elemenata liste
```{r}
v <- sapply(lista, length)
v

```
- listu `l` sa normaliziranim numeričkim vektorima originalne liste
```{r}
l <- lapply(lista, function(x){
  (x - min(x)) / (max(x) - min(x))
})
l

```
- numerički vektor `ind` sa indeksima svih elemenata liste koji sadrže broj 94 %% 10
```{r}
ind <- sapply(lista, function(x){
  any(x %% 10 == 94 %% 10)
})

ind <- which(ind)
ind

```
- podatkovni okvir `df5` koji kao stupce sadrži sve elemente liste duljine 5
```{r}
rezultat <- lapply(lista, function(x) {
  if (length(x) == 5) {
    return(x)
  } else {
    return(NULL)
  }
})

# Koristimo Filter da bismo uklonili NULL elemente
filtrirana_lista <- Filter(Negate(is.null), rezultat)

df5 <- as.data.frame(filtrirana_lista)

# jednostavnije bez lapply: df5 <- as.data.frame(lista[lengths(lista) == 5])
df5
```