---
title: "3 Vektori, matrice i liste - DOMAĆA ZADAĆA"
author: "36541994 Karlo Vrančić" 
date: "`r Sys.Date()`"
output:
  html_document: default
---

```{r setup, include=FALSE}
library(tidyverse)
knitr::opts_chunk$set(echo = TRUE)
knitr::opts_chunk$set(results = 'hold')
```


# Domaća zadaća

1.  Stvorite i ispišite na zaslon sljedeće vektore:

-   (11, 12, 13,..., 94), gdje je 94 = max(94,54)
```{r}
11:94
```
-   (0, 0, 0, 0, ... , 0) (94 nula)
```{r}
rep(0, times = 94)
```
-   (0, 0.1, 0.2, ...., 1.0)
```{r}
seq(0, 1, by=0.1)
```

2.  Kolika je suma svih brojeva od 101 do 10 \* 94, ako preskočimo sve brojeve djeljive sa 10? Koristite se funkcijom `sum`.
```{r}
brojevi <- 101:(10 * 94)
sumBezDjeljivihSa10 <- sum(brojevi[brojevi %% 10 != 0])
sumBezDjeljivihSa10
```

3.  Stvorite matricu 3 x 3 sa brojevima izvođenjem sljedećih naredbi (funkciju `sample` ćemo pobliže upoznati u jednoj od sljedećih lekcija):

```{r}
# stvaramo matricu 3x3 nasumično odabranih elemenata iz skupa od 1 do 100
set.seed(94)  # prije rješavanja otkomentirajte ovu naredbu i zamijenite XX prema naputku
m <- matrix(c(sample(1:100, 9, T)), nrow = 3, ncol = 3, byrow = T)
m_inv <- solve(m)
m
m_inv
m %*% m_inv # rezultat nije idealan zbog zaokruzivanja, ali to je to 

```

Izračunajte inverznu matricu uz pomoć funkcije `solve`. Provjerite da li umnožak originalne i inverzne matrice daje jediničnu matricu (za množenje matrica koristite se operatorom `%*%`).

4.  Inicijalizirajte ponovo listu `svastara` korištenu u lekciji. Napravite sljedeće:

```{r}
svastara <- list(brojevi = 1:3,
                 slova = c("A", "B"),
                 c(T,F),
                 imena = c("Ivo", "Ana"))

```

-   ispišite klasu drugog elementa liste
```{r}
class(svastara[[2]]) # nejasno je trebali li ispisati "originalnu" klasu ili samo class(svastara[2]) sto ce rezultirati listom jer su svi elementi liste u R-u "male liste"
```
-   ispišite element na trećem mjestu elementa liste naziva `slova`
```{r}
svastara$slova[3] # ne postoji treći element
```
-   provjerite duljinu elementa naziva `imena` te na zadnje mjesto dodajte ime `"Pero"`
```{r}
length(svastara$imena)
svastara$imena <- c(svastara$imena, "Pero") # na ovaj način očuvamo stara imena
svastara$imena
```

-   provjerite da li se broj `4` nalazi u prvom elementu liste
```{r}
4 %in% svastara[[1]]
```
-   na zadnje mjesto liste dodajte novu listu sa tri vektora `a`, `b` i `c` koji svi sadrže elemente (1,2,3)
```{r}
novaListica <- list(a = 1:3, b = 1:3, c = 1:3)
svastara$novaListica <- novaListica
svastara
```

------------------------------------------------------------------------
