---
title: "36541994_01_Uvod_RB"
author: "36541994 Vrančić Karlo"
date: "2023-10-10"
output: html_document
---

```{r setup, include=FALSE}
# ovo je tzv. "setup chunk"
# tu postavljamo bitne parametre te učitavamo sve nužne pakete
# u najvećem broju slučajeva ovaj dio ne morate dirati
# budite sigurni da razvojna okolina ima spuštene sve pakete koji su ovdje navedeni
# sučelje RStudio će automatski detektirati ako neki nedostaju - instalirajte ih prije nastavljanja
library(tidyverse)
knitr::opts_chunk$set(echo = TRUE)
knitr::opts_chunk$set(results = 'hold')
```


## Uvod

### Radne bilježnice

**VAŽNO!** osnovna svrha prve radne bilježnice jest upoznavanje sa razvojnim sučeljem i sustavom predaje radnih bilježnica i domaćih zadaća. Uspješna predaja riješene radne bilježnice i pripadne domaće zadaće predstavlja dokaz ispravnosti platforme te razumijevanje procesa predaje, što je nužan preduvjet za praćenje (i uspješno polaganje) predmeta.


Za uspješno praćenje predmeta i obavljanje gore navedenih aktivnosti napravite sljedeće korake:

1) Pripremite zasebnu mapu na računalu u koju ćete smjestiti RMD datoteke vezane uz predmet (ove radne bilježnice, te datoteke za rješavanje domaćih zadaća koje ćete rješavati sami)

2) Opcionalno (ali preporučeno) - prema uputama iz udžbenika u navedenoj mapi stvorite novi projekt `OSP` koji će predstavljati osnovno okruženje za obavljanje aktivnosti vezanih uz predmet; korištenje podmapa nije nužno

3) U mapu kopirajte ovu (i sve buduće) radne bilježnice, **te ih preimenujte prema sljedećem predlošku**: `01_Uvod_RB.rmd` -> `<JMBAG>_01_Uvod_RB.rmd`, gdje `<JMBAG>` predstavlja Vaš JMBAG bez vodećih nula. Dakle, ako je Vaš JMBAG `0036358131`, onda ćete datoteku nazvati `36358131_01_Uvod_RB.rmd`. 

4) **Upišite Vaše osobne podatke na vrh bilježnice** - unutar navodnih znakova pored ključne riječi `author:` napišite `<JMBAG> <Prezime i ime>`. Dakle, ako je 
Vaš JMBAG `0036358131`, prezime `Perić` a ime `Pero`, onda ova stavka na vrhu dokumenta mora izgledati ovako `author: "36358131 Perić Pero"`. 

5) Riješite radnu bilježnicu (interaktivno na predavanju ili naknadno). Prema uputama iz udžbenika aktivnosti se u ovom dijelu svode na izvršavanje primjera, gdje je potrebno samo izvršiti kod i razmotriti rezultat:


### Primjer 1.1 - nekoliko jednostavnih naredbi R programskog jezika

```{r}
3+2         #zbrajanje
log(10)    # prirodni logaritam!
log10(10)   # ovo je logaritam baze 10! Usput, komentare pišemo znakom "#"
sin(0.5 * pi)      # pi je jedna od ugrađenih konstanti
```


ili rješavanje zadataka, gdje morate upisati valjani programski kod prema instrukcijama:

### Zadatak 1.1 - provjera radne mape


```{r}
# izvršite sljedeće naredbe uklanjanjem znaka komentara

getwd()     # mapa u kojoj trenutno radimo
setwd(".")  # ovdje možemo navesti novu radnu mapu ukoliko želimo

```


6) Transformirajte radnu bilježnicu u HTML format. Ovo možete učiniti na nekoliko načina, a najjednostavniji je klikanje na ikonu "Knit" na gornjem dijelu sučelja. Ukoliko je proces uspješno prošao, u zasebnom prozoru ćete vidjeti HTML inačicu radne bilježnice, a u mapi projekta datoteku `<OIB>_01_Uvod.html`.


7) Podignite radnu bilježnicu **u HTML formatu** na adekvatno mjesto u **Moodle** podsustavu. Prije konačne predaje provjerite da ste:
    - ispravno preimenovali datoteku
    - ispravno upisali podatke na vrh dokumenta
    - ispravno generirali HTML inačicu (nemojte predavati RMD datoteke!)
    
   Budući da se provjera predanih materijala radi poluautomatski, ispravnost gore navedenih radnji jest strogi i nužni preduvjet za ispunjenje obveza na predmetu. 


### Domaće zadaće

Na kraju većine radnih bilježnica nalaziti će se **zadaci za domaću zadaću**.

Za uspješnu predaju domaće zadaće morate napraviti sljedeće:

1) Napraviti **zasebni** RMD dokument naziva `<JMBAG>_01_Uvod_DZ.rmd` (nazive prilagoditi vlastitom JMBAG-u te radnoj bilježnici kojoj zadaća pripada).

2) Dokument oblikovati prema predlošku radne bilježnice, što uključuje i **upis vlastitih informacija pod polje author:**, analogno radnoj bilježnici.

3) U tijelo dokumenta kopirati zadatke za domaću zadaću (*Cut* iz "RB" dokumenta -> *Paste* u "DZ" dokument)

4) Riješiti zadatke dodavanjem isječaka koda ispod pripadnog zadatka - novi isječak dodajete klikom na ikonicu sučelja gore desno ili kombinacijom tipki `CTRL + ALT + I`.

5) Transformirajte domaću zadaću u HTML format, analogno postupku kod radne bilježnice.

6) Podignite domaću zadaću **u HTML formatu** na adekvatno mjesto u **Moodle** podsustavu. Prije konačne predaje provjerite da ste:
    - ispravno preimenovali datoteku
    - ispravno upisali podatke na vrh dokumenta
    - ispravno generirali HTML inačicu (nemojte predavati RMD datoteke!)
    - podigli datoteku na ispravno mjesto (ne u mjesto za radne bilježnice!!)

U nastavku slijedi trivijalni primjer zadataka za domaću zadaću. Uočite da zadaci mogu biti povezani sa Vašim JMBAG-om i koristiti elemente istog kao parametre - budite sigurni da ispravno interpretirate tekst zadatka.



