---
title: "36541994_01_Uvod_DZ"
author: "36541994 Vrančić Karlo"
date: "2023-10-10"
output: html_document
---

```{r setup, include=FALSE}
# ovo je tzv. "setup chunk"
# tu postavljamo bitne parametre te učitavamo sve nužne pakete
# u najvećem broju slučajeva ovaj dio ne morate dirati
# budite sigurni da razvojna okolina ima spuštene sve pakete koji su ovdje navedeni
# sučelje RStudio će automatski detektirati ako neki nedostaju - instalirajte ih prije nastavljanja
library(tidyverse)
knitr::opts_chunk$set(echo = TRUE)
knitr::opts_chunk$set(results = 'hold')
```

# Domaća zadaća

VAŽNO: U sljedećim zadacima znak XX predstavlja **zadnje dvije znamenke Vašeg JMBAG-a**. 

Primjer: ako Vaš JMBAG glasi 12345678, onda XX predstavlja broj 78, 12XX predstavlja broj 1278, 2 * XX predstavlja broj 156 itd.

**Prije rješavanja i predaje domaće zadaće izmijenite tekst zadatka tako da sve kombinacije znakova XX, YY i ZZ zamijenite pripadnim brojevima! U suprotnom se domaća zadaća neće uvažiti.**


1. Ispišite na zaslon Vaš JMBAG.
```{r}
print(36541994)
```


2. Ispišite na zaslon broj koji se dobije dodavanjem broja 10 zadnjim dvijema znamenkama Vašeg JMBAG-a (tj. skraćeno - ispišite na zaslon broj XX + 10). Broj XX ne morate dobiti računski, možete direktno upisati zadnje dvije znamenke.
```{r}
print(94+10)
```


3. Ispišite radnu mapu u kojoj se nalazi ovaj dokument domaće zadaće.
```{r}
print(getwd())
```

