---
title: "podsjetnik"
author: "36541994 Vrančić Karlo"
date: "2023-11-26"
output: html_document
editor_options: 
  markdown: 
    wrap: 72
---

```{r setup, include=FALSE}
knitr::opts_chunk$set(echo = TRUE)
```

library(tidyverse)
library(GGally) 
library(magrittr) 
library(tidyr)
library(readr) 
library(dplyr) 
library(lubridate) 
library(forcats)
library(magrittr)

JMBAG_Prezime_Ime_OSP_MI_2023.html

matrix po defaultu se puni po stupcima

genericke: imefje.imeklase

in: worldPhones[worldPhones\$Year %in% c(1956, 1957, 1958),]

brisanje iz liste: listaIme[[n]] \<- NULL

%/% cjelobrojno, %% modulo

str, head, glimpse, summary

applyjevi: apply - rad s matricama, 1 za red, 2 za stupac lapply - za
liste, rezultat uvijek lista sapply - lapply s pojednostavljenim
rezultatom vapply - isto kao sapply, ali ima parametar npr. FUN.VALUE =
character(2) onda mora rj biti vektor s 2 elem character

dmy_hm("17.5.1977. 10:15pm") - pretvara u datum

***targetaj parne elemente u vektoru***

```{r}
b[seq(2, 10000, by=2)] 

```

***koliko puta se pojavljuje neka vrijednost u matrici m?***

```{r}
length(which(m == VRIJEDNOST))
alternativa: sum(m == VRIJEDNOST) 
```

***ispisi redke koji zadovoljavaju neki tamo sum uvjet***

```{r}
# NIKAD NE PISI UVJET UNUTAR APPLY FUNKCIJE JER C EOSTAT NULLOVI, PISI IZVAN 

rezultat <- m[apply(m, 1, sum) > 70, ]

# drugi primjer - iz liste l prebaci elemente duze od 20 - ZADRZI IMENA 
newList <- l[lapply(l, length) > 30] # imena automatski zadrzana 

```

***preimenuj n-ti element liste l***

```{r}
names(l)[n] <- "novo ime"
```

***faktorizacija vektora i ispis tablice pojavljivanja***

```{r}
t.f <- factor(t, levels = c("vrlo hladno", "hladno", "umjereno", "toplo", "vrlo toplo"))
table(t.f)
```

**Ispišite podatke o svim potresima jačim od 8 po Richteru.**

```{r}
earthquakes[earthquakes$richter == 8, ]

# PAZI, INDEKSIRAMO REDAK JER ON JE TAJ KOJI NOSI VRIJEDNOST A NE STUPAC!!!!!
```

***pivotiranja***

```{r}
pivot_longer(data, cols, names_to, values_to, values_drop_na)

worldPhones <- pivot_longer(worldPhones, 2:ncol(worldPhones), names_to = "WorldRegion", values_to = "NumberOfPhones") 

# names_to => stupac u koji ćemo pisati ono što su prije bila imena stupaca 
# values_to => stupac u koji pišemo vrijendnosti

# prikuplja vise stupaca pod jedinstvenu varijablu i onda popunjava vrijednosti pomocu postojecih kombinacija stupac x redak

pivot_wider(data, names_from, names_prefix = "", values_from, values_fill = NULL)

#data = podatkovni okvir
#names_from = ime stupaca čije vrijednosti “pivotiramo” u široki oblik
#names_prefix = opcionalni prefiks (bez navodnika) kojeg možemo staviti novim stupcima, korisno ako su novi nazivi stupaca brojevi
#values_from = ime stupca u kojem se nalaze vrijednosti koje raspršujemo po novoj tablici
# values_fill = opcionalna vrijednost za nedostajuće vrijednosti; ako parametar stavimo na NULL vrijednosti će biti NA


separate(data, col, into, sep = "[^[:alnum:]]+", remove = TRUE,
  convert = FALSE, extra = "warn", fill = "warn", ...)

#col - stupac kojeg rastavljamo (ne moramo koristiti navodnike)
#into - imena novih stupaca (preporučuje se koristiti znakovni vektor)
#sep - separator vrijednosti u originalnom stupcu, default-na vrijednost je zapravo regularni izraz za “nešto što nije alfanumerički znak”
#remove - opisuje da li je potrebno ukloniti originalni stupac ili ne

```

***uvjeti u df vs. ispis pojedinog stupca***

```{r}
points[points$laboratory > 10 & points$homework > 5, c("studentid", "finalexam")]

```

***zbroj duljina elemenata liste***

```{r}
resultB <- sum(lengths(l))
```

***umnozak***

```{r}
prod 
```

***na temelju neceg stvori novi faktorski stupac***

```{r}
ifelse(points$totalPoints > 50 & !is.na(points$totalPoints), 
       "Prolaz", "Pad"
       ) %>% as.factor() -> points$outcome 
```

***mijenjanje vremenskih zona***

```{r}
t <- ymd_hms("20161129 10.05.17", tz = "EST")
t

force_tz(t, tz = "CET") # na silu promijeni - ostat vremena isto, samo se promijeni zona
with_tz(t, tz = "CET") # promijeni zonu, ali i vrijeme se promijeni

```
