
---
title: "4 Podatkovni okviri i faktori"
author: ""
date: "`r Sys.Date()`"
output:
  html_document: default
---

```{r setup, include=FALSE}
library(tidyverse)
knitr::opts_chunk$set(echo = TRUE)
knitr::opts_chunk$set(results = 'hold')
```

***

## Podatkovni okviri

Kao što je već rečeno, podatkovni okvir je daleko najpopularniji element programskog jezika R. Jezik R predviđen je primarno analizi podataka, a podatkovni okvir zapravo predstavlja **objektnu reprezentaciju podatkovnog skupa** kojeg namjeravamo analizirati. 


pbr |	nazivMjesta  |	prosjPlacaKn  |	brojStanovnika 	 |prirez
----|------------|----------|----------|------
10000	 |Zagreb |	6359.00	 |790017 |	18
51000	 |Rijeka |	5418.00	 |128384 |	15
21000	 |Split	 |5170.00	 |167121 |	10
31000	 |Osijek |	4892.00	 |84104 |	13
20000	 |Dubrovnik	 |5348.00	 |28434	 |10

***


## Stvaranje podatkovnih okvira

Postoji više načina stvaranja podatkovnih okvira, a mi ćemo prikazati dva u praksi najčešće susretana scenarija:

- programsko stvaranje uz pomoć funkcije `data.frame`
- učitavanje podataka iz vanjskog izvora uz pomoć funkcije `read.csv`

Prikažimo oba slučaja. Prvo ćemo stvoriti podatkovni okvir programski.

***

## Zadatak 4.1 -  programsko stvaranje podatkovnog okvira


```{r}
mjesto <- data.frame(pbr = c(10000, 51000, 21000, 31000, 2000),
    nazivMjesta = c("Zagreb", "Rijeka", "Split", "Osijek", "Dubrovnik"),
    prosjPlacaKn = c(6359., 5418., 5170., 4892., 5348.),
    brojStanovnika = c(790017, 128384, 167121, 84104, 28434),
    prirez = c(18, 15, 10, 13, 10))


# ispišite podatkovni okvir `mjesto`



```


***

## Stvaranje podatkovnog okvira iz CSV datoteke

U nastavku možemo vidjeti primjer CSV datoteke koja odgovara podatkovnom okviru izrađenom u prethodnom primjeru. Pretpostavimo da se datoteka zove `mjesto.csv`. Podaci su odvojeni zarezom (bez razmaknice!), svaka obzervacija u svojem retku, a opcionalni prvi redak predstavlja nazive stupaca. 


```{r, eval = F}
pbr,nazivMjesta,prosjPlacaKn,brojStanovnika,prirez
10000,Zagreb,6359.00,790017,18 
51000,Rijeka,5418.00,128384,15
21000,Split,5170.00,167121,10
31000,Osijek,4892.00,84104,13 
20000,Dubrovnik,5348.00,28434,10
```


```{r, eval = F}
pbr;nazivMjesta;prosjPlacaKn;brojStanovnika;prirez
10000;Zagreb;6359,00;790017;18 
51000;Rijeka;5418,00;128384;15
21000;Split;5170,00;167121;10
31000;Osijek;4892,00;84104;13 
20000;Dubrovnik;5348,00;28434;10
```

***

## Različiti standardi CSV datoteka

Obzirom da je "decimalni zarez" propisani standard i na području Republike Hrvatske, u radu sa CSV datotekama moramo biti oprezni koji od dva standarda zapisa se koristi. Na sreću, jezik R nudi funkcije za podršku oba standarda, tako da ne moramo posebno prilagođavati ulazne datoteke, tek biti oprezni koju funkciju ćemo odabrati.

Pretpostavimo da u radnoj mapi imamo ove dvije datoteke:

- `mjesto.csv`
- `mjestoAlt.csv`

Ukoliko nemamo dostupne ove datoteke lako ih možemo samostalno napraviti uz pomoć običnog uređivača teksta (npr. *Notepad* ili *gedit*).


***


## Funkcije `read.csv`, `read.csv2` i `read.table`

Za stvaranje podatkovnih okvira iz CSV datoteka koristimo funkcije:
- `read.csv` - za "normalne" CSV datoteke sa zarezom kao razdvojnikom
- `read.csv2` - za alternativni CSV standard koji koristi točku-zarez


***


## Parametri funkcije `read.csv`

Neke od parametara i pripadajućih vrijednosti funkcija `read.csv` (ili `read.table`) koje je korisno znati su:

- `header = FALSE` - za datoteke bez zaglavlja 
- `sep = "#"` - za datoteke koje koriste "egzotični" razdvojnik, u ovom slučaju `#`
- `na.strings = "NULL"` - naznaka koji standard podaci koriste za reprezentaciju nedostajućih vrijednosti a koji će u R-u postati `NA`
- `nrows = 2000` - maksimalan broj redaka koji će se pročitati, u ovom slučaju 2000
- `stringsAsFactors = F` - sprječavanje automatskog stvaranja faktorskih stupaca (o kojima ćemo učiti u nastavku ove lekcije)
- `encoding = "UTF-8"` - za standarde kodiranja teksta koji nisu ASCII (osobito bitno ako radimo sa podacima sa hrvatskog govornog područja koji koriste dijakritičke znakove)


***


## Zadatak 4.2 -  čitanje podataka iz CSV datoteke


```{r}
# učitajte podatke iz datoteka `mjesto.csv` i `mjestoAlt.csv`
# podatke spremite u okvire `mjesto2` i `mjesto3`

# ispišite okvire `mjesto2` i `mjesto3`
```


***


## Funkcije za rad sa podatkovnim okvirima

Pogledajmo sada neke korisne funkcije za rad sa podatkovnim okvirima tj. tablicama. Dobar dio njih će nam već otprije biti poznat iz iskustva u radu sa listama i matricama:

- `nrow` - broj redaka 
- `ncol` ili `length` - broj stupaca (budući da se okvir ponaša i kao matrica i kao lista)
- `dim` - dimenzije tablice
- `names` - imena stupaca
- `head` - ispis nekoliko redaka s početka tablice
- `tail` - ispis nekoliko redaka s kraja tablice
- `str` - ispis strukture tablice
- `summary` - sažete statističke informacije  o stupcima tablice


***


## Zadatak 4.3 -  funkcije za rad sa podatkovnim okvirima

```{r}
# ispišite dimenzije tablice `mjesto`


# ispišite strukturu tablice `mjesto`


# ispišite prvih nekoliko redaka tablice `mjesto`


# ispišite sažete statističke informacijeo stupcima tablice `mjesto`

```



***


## Odabir redaka i stupaca podatkovnih okvira

Za "rezanje" okvira najčešće koristimo:

- dvodimenzionalno referenciranje uz pomoć indeksnih vektora (matrice!)
- odabir pojedinog stupca uz pomoć operatora `$`


***


## Zadatak 4.4 -  rezanje podatkovnih okvira

```{r}
# ispišite tablicu `mjesto` (za referencu)

# ispišite prva tri retka, treći i peti stupac

# ispišite stupac "prirez"

# ispišite poštanske brojeve i nazive svih mjesta koja 
# imaju prirez veći od 12% i broj stanovnika veći od 100,000

```

***

## Dodavanje i brisanje redaka i stupaca

Stupce u podatkovni okvir dodajemo na isti način kao što dodajemo elemente liste - uz pažnju da dodani stupac ima isti broj elemenata kao i ostali stupci. 

Novi stupci često su izvedenice postojećih stupaca koje predstavljaju binarne indikatore, rezultate aritmetičkih izraza podataka u drugim stupcima i sl.

***



## Zadatak 4.5 - dodavanje novih stupaca u tablicu

```{r}
# tablici `mjesto` dodajte logički stupac `visokPrirez` 
# koji će pokazivati da li je prirez veći od 12%


# pretpostavimo sljedeći (fiktivni!) način izračuna prireza
# - mjesta imaju oko 60% radne populacije
# - svaki radnik plaća porez koji je otprilike jednak 10% neto plaće 
# - prirez kojeg radnik plaća računamo kao (stopa prireza)*(iznos poreza)
#
# dodajte stupac `mjesecniPrihod` koji će uz pomoć prosječne plaće, prireza 
# i broja stanovnika procijeniti koliki prihod pojedino mjesto dobija od prireza 
# (izraženo u milijunima Kn)
# iznos zaokružite uz pomoć funkcije round ( primjer: round(100.12345, 2) ==>  100.12  )


# ispišite tablicu mjesto

```

***

## Funkcije `rbind`/`cbind` i podatkovni okviri

Retke i stupce smo također mogli dodati slično dodavanju redaka i stupaca u matricu - uz pomoć funkcija `rbind` i `cbind`. Kod funkcije `rbind` obično dodajemo novi podatkovni okvir sa retcima koji imaju odgovarajući redoslijed i vrstu elemenata, dok kod funkcije `cbind` možemo dodati i obični vektor no moramo paziti da broj elemenata odgovara broju redaka originalnog okvira.


***

## Zadatak 4.6 - funkcije `rbind`/`cbind` i podatkovni okviri

```{r}
df1 <- data.frame(a = c(1,2,3), b = c("A", "B", "C"), c = c(T, F, T))
df2 <- data.frame(a = 1, b = "A", c = 3)

#spojite df1 i df2 u podatkovni okvir df12 uz pomoć funkcije `rbind`


# okviru df12 dodajte stupac `imena` sa imenima Ivo, Ana, Pero i Stipe
# koristite funkciju `cbind`

# ispišite okvir df12

```


***

## Brisanje redaka i stupaca

Za *brisanje redaka i stupaca* također se možemo koristiti istim metodama za upravljanje matricama i listama. Konkretno:

- brisanje redaka i stupaca možemo obaviti dvodimenzionalnim referenciranjem redaka i stupaca koje želimo "zadržati"
- brisanje stupaca možemo obaviti pridjeljivanjem vrijednosti `NULL` odabranom stupcu


***


## Zadatak 4.7 - brisanje redaka i stupaca

```{r}
# obrišite prvi redak i drugi stupac iz df12 metodom 2d referenciranja


# obrišite stupac `imena` uz pomoć pridjeljivanja `NULL` vrijednosti


# ispišite df12


```

***


## Faktori

**Faktor** u R-u je zapravo tip podataka koji predstavlja ono onoga što se u statistici naziva **nominalnom** ili **kategorijskom** varijablom. 

***


## Zadatak 4.8 - faktorizacija znakovnog vektora

```{r}
tlak <- c("nizak", "visok", "visok", "normalan", "normalan", 
          "nizak", "visok", "nizak", "normalan", "normalan")

# ispišite varijablu `tlak`

# ispišite klasu varijable `tlak`

# stvorite varijablu `tlak.f` koja će biti faktorizirana
# inačica varijable `tlak` (funkcija `factor`!)

# ispišite varijablu `tlak.f`

# ispišite klasu varijable tlak.f
```


***



## Zadatak 4.9 - nezastupljene kategorije i parametar 'levels'")`

```{r}
# dodajte 11. element u vektor `tlak.f` sa sadržajem "prenizak"

# ispišite `tlak.f`

# napravite varijablu `tlak.f2` uz pomoć varijable `tlak`
# kategorijske razine navedite eksplicitno tako da sadrže
# i kategorije "prenizak" i "previsok"

# dodajte 11. element u vektor `tlak.f2` sa sadržajem "prenizak"

# ispišite `tlak.f2`
```

***


## Zadatak 4.10 - funkcija `table`

Jedno od pitanja koje se često pitamo vezano uz kategorijske varijable jest - kolika je zastupljenost pojedinih kategorija? Odgovor na ovo pitanje daje nam funkcija `table` kojoj prosljeđujemo odabrani faktor.



```{r}
# ispišite zastupljenost pojedinih kategorija u faktoru `tlak.f2`
```

***

## Zadatak 4.11 - ordinalni faktori


```{r}
# napravite varijablu `tlak.f3` na isti način kao i `tlak.f2`
# ali uz dodatni parametar `ordered = TRUE`
# pripazite da poredak kategorija odgovara ordinalnom rasporedu


# ispišite `tlak.f3`


# provjerite radi li se uistinu o ordinalnom faktoru 
# uz pomoć funkcije `is.ordered`


# provjerite da li je tlak prvog pacijenta
# (okvirno) niži od tlaka trećeg pacijenta
```


***

## Interna struktura faktora 

Implementacijski, faktor je zapravo kodirani ili enumerirani skup vrijednosti inicijalno definiranih znakovnih nizova, uz pridruženu kodnu tablicu istih. Jednostavnije rečeno, faktorizacija znakovnog vektora uključuje:

- "popisivanje" svih uočenih kategorija (ili preuzimanje eksplicitnog popisa iz parametra `levels`)
- pridjeljivanje numeričkih vrijednosti redom svakoj kategoriji (npr: `"nizak"` -> `1`, `"normalan"` -> `2` itd.)
- "pakiranje" novostvorenog numeričkog vektora i pripadajuće "kodne tablice"

Iako ove korake R radi automatski, u internu strukturu faktora možemo se uvjeriti ako faktor probamo pretvoriti u čisti numerički, odnosno čisti znakovni tip.

***

## Zadatak 4.12 -interna struktura faktora


```{r}
# ispišite vrijednost varijable tlak.f3 pretvorene u znakovni tip

# ispišite vrijednost varijable tlak.f3 pretvorene u numerički tip

```


## Zadatak 4.13 - Problem automatske kategorizacije


```{r}
# simulirana "pogreška ručnog unosa"
df <- data.frame(id = 1:5, measures = c("1.45", "5.77", "1.12", "7.O7", "3.23"),
                 stringsAsFactors = TRUE) # imitiramo ponašanje starijih inačica R-a

# analitičar računa prosjek mjera, uočava neobično ponašanje
mean(df$measures)

# sumnjajući na problem s tipom podatka, analitičar radi
# eksplicitnu konverziju stupca u numerički
df$measures <- as.numeric(df$measures)

# mjere se zamjenjuju numeričkim identifikatorima "kategorija"
# stvarni iznosi mjera se nepovratno gube
# daljnji numerički izračuni sa ovim stupcem neće rezultirati greškom
# ali će biti besmisleni
df

```


***

```{}
VAŽNO!!!: Za rješavanje zadataka iz domaće zadaće otvorite **zasebni RMD dokument** na vrh kojeg ćete staviti:
---
title: "BR LEKCIJE NASLOV LEKCIJE - DOMAĆA ZADAĆA"
author: "JMBAG IME PREZIME" 
date: "`r Sys.Date()`"
output:
  html_document: default
---

Ispod kopirajte sve nakon naslova "# Domaća zadaća", uključujući i naslov. Rješavajte zadatke redom, stvarajući kodne blokove ispod teksta svakog zadatka prema potrebi.

Nakon rješavanja domaće zadaće stvorite HTML dokument i preimenujte ga na zadani način (<JMBAG>_<RbrLekcije>_<NazivLekcije>_DZ.html). Rješenu domaću zadaću postavite u za to predviđeni repozitorij (zasebno od riješenih radnih bilježnica!).

VAŽNO: U sljedećim zadacima znak XX predstavlja **zadnje dvije znamenke Vašeg JMBAG-a**. 

Primjer: ako Vaš JMBAG glasi 12345678, onda XX predstavlja broj 78, 12XX predstavlja broj 1278, 2 * XX predstavlja broj 156 itd.

**Prije rješavanja i predaje domaće zadaće izmijenite tekst zadatka tako da sve kombinacije znakova XX, YY i ZZ zamijenite pripadnim brojevima! U suprotnom se domaća zadaća neće uvažiti.**


(prije predaje radne bilježnice/zadaće ove upute možete obrisati!)
```

# Domaća zadaća


1. U mapi zajedno sa ovom bilježnicom pronađite datoteku `mjestoNOHEADER.csv` koja predstavlja datoteku istovjetnu datoteci `mjesto.csv` osim sljedećih značajki:

- nedostaju imena stupaca
- korišten je razmak kao razdvojnik

Pokušajte uz pomoć dokumentacije učitati podatke iz ove datoteke u varijablu `mjestoNH` koja će biti istovjetna varijabli `mjesto` korištenoj u lekciji.

2. U mapi zajedno sa ovom bilježnicom pronađite datoteku `racun.csv` i učitajte ju u varijablu `racun`. Pripazite da nizovi znakova nisu automatski pretvoreni u faktore. Ispišite na zaslon:

- broj redaka ove tablice
- broj stupaca tablice
- imena stupaca tablice

3. Za tablicu `racun` napravite sljedeće:

- faktorizirajte stupac `katArtikl`
- ispišite šifru, naziv i cijenu svih artikala kategorije "slatkisi i grickalice" jeftinijih od XX Kn
- ispišite koliko proizvoda koje kategorije se nalazi u računu
- dodajte stupac ukupno koji će sadržavati ukupnu cijenu pojedine stavke uračunavajući i cijenu i količinu
- izračunajte ukupni iznos računa

