---
title: "10 Rad sa datumima i znakovnim nizovima - ZADAĆA"
author: "36541994 Karlo Vrančić"
date: "`r Sys.Date()`"
output: html_document
---


```{r include=FALSE}
library(magrittr)
library(tidyr)
library(readr)
library(dplyr)
library(lubridate)
knitr::opts_chunk$set(results = 'hold')
```

## Domaća zadaća {-}

Sljedeći zadaci odnose se na podatkovni skup pohranjen u CSV datoteci `crimeSample.csv` a koji predstavlja uzorak iz evidencije kriminalnih incidenata u gradu Philadelphiji (originalni podatkovni skup može se naći na <a href = "https://www.opendataphilly.org/dataset/crime-incidents">ovoj poveznici</a>). Originalni skup stupaca je reduciran a iz skupa svih obzervacija slučajnim odabirom uzorkovano je 1000 incidenata.

Prije rješavanja zadataka učitajte podatke u podatkovni okvir crimes i upoznajte se s podatkovnim skupom (`str`, `head`, itd.)

1. Pretvorite stupac sa vremenskom oznakom iz znakovnog tipa u `POSIXct` tip.

```{r}

crimes <- read_csv("crimeSample.csv")
str(crimes)
head(crimes)


crimes$Dispatch_Date_Time <- as.POSIXct(crimes$Dispatch_Date_Time, format = "%Y-%m-%d %H:%M:%S")


```

2. Podatkovnom okviru dodajte sljedeće stupce: `Year`, `Month`, `Hour`. Stupce popunite odgovarajućim informacijama iz vremenske oznake. Odgovorite na pitanje: u kojem mjesecu se događa najviše zločina? Koji sat u danu je prema podacima "najopasniji"?

```{r}

crimes$Year <- year(crimes$Dispatch_Date_Time)
crimes$Month <- month(crimes$Dispatch_Date_Time)
crimes$Hour <- hour(crimes$Dispatch_Date_Time)

head(crimes)

most_crimes_month <- names(sort(table(crimes$Month), decreasing = TRUE))[1]
most_dangerous_hour <- names(sort(table(crimes$Hour), decreasing = TRUE))[1]

head(crimes)

print(paste("Najopasniji mjesec je", most_crimes_month))

print(paste("Najopasniji sat je", most_dangerous_hour))

```