---
title: "14 Razdiobe i simulacije"
author: ""
date: ""
output:
  html_document: default
---



```{r setup_razdiobe, include = F}
library(tidyverse)
library(sn)
library(GGally)
library(gridExtra)
brojZad <- 0
brojPog <- 13
```



## Popis podržanih razdiobi

- ovo ne uključuje razne razdiobe podržane u dodatnim paketima!

```{r, eval = FALSE}
help(Distributions)
```

## Binomna razdioba

$$P(brojIshoda = x) = {n\choose x}p^x(1-p)^{n-x}$$


- `dbinom(x, size, prob)` 
     - vjerojatnost da ćemo pozitivni ishod dobiti `x` puta u `size` ponavljanja ako je vjerojatnost pozitivnog ishoda `prob`
     - `x` može biti vektor (dobivamo vektor vjerojatnosti)
     
- `pbinom(q, size, prob)` 
     - vjerojatnost da ćemo pozitivni ishod dobiti `q` puta **ili manje** u `size` ponavljanja ako je vjerojatnost pozitivnog ishoda `prob`


- `qbinom(p, size, prob)`
    - vrijednost koja se nalazi na `p`-tom kvantilu binomne razdiobe u kojoj imamo `size` ponavljanja i vjerojatnost pozitivnog ishoda `prob`
     
    
    
## Zadatak 13.1 - Binomna razdioba


```{r}
# koja je vjerojatnost da u 10 bacanja novčića vrijednost "pismo" dobijete točno jednom?
dbinom(1, 10, 0.5)

# koja je vjerojatnost da u 20 bacanja novčića broj dobivanja vrijednosti "pismo" bude manji ili jednak 10?
pbinom(q = 10, size = 20, prob = 0.5)

# koja je vrijednost prvog, drugog i trećeg kvartila u bacanju novčića 100 puta?
qbinom(p = c(0.25, 0.5, 0.75), size = 100, prob = 0.5)

# nacrtajte funkciju razdiobe eksperimenta bacanja novčića 100 puta
## NAPUTAK: napravite pomoćni numerički vektor svih mogućih ishoda, 
##          konstruirajte podatkovni okvir sa potrebnim podacima a potom nacrtajte razdiobu
##          na grafu odabrane geometrije (točkasta, linijska ili stupčasta)

data.frame(brojGlava=0:100, vjerojatnost=(dbinom(0:100, 100, 0.5))) %>% ggplot(aes(brojGlava, vjerojatnost)) + geom_point()
```


## Normalna razdioba

$$ f(x) = \frac{1}{\sigma\sqrt{2\pi}} 
  \exp\left( -\frac{1}{2}\left(\frac{x-\mu}{\sigma}\right)^{\!2}\,\right)$$




- `dnorm(x, mean = 0, sd = 1)` 
     - vrijednost funkcije gustoće razdiobe za vrijednost `x` kod normalne razdiobe sa sredinom `mean` i standardnom devijacijom `sd`
     
- `pnorm(q, mean = 0, sd = 1)` 
     - vrijednost kumulativne funkcije razdiobe za vrijednost `x` kod normalne razdiobe sa sredinom `mean` i standardnom devijacijom `sd`


- `qbinom(p, mean = 0, sd = 1)`
    - vrijednost koja se nalazi na `p`-tom kvantilu kod normalne razdiobe sa sredinom `mean` i standardnom devijacijom `sd`

     

## Zadatak 13.2 - Normalna razdioba


```{r}
# ako pretpostavimo normalnu razdiobu sa sredinom 50 i standardnom devijacijom 5, koja je vjerojatnost
# da će slučajno odabrana opservacija imati vrijednost između 55 i 65?
pnorm(65, mean = 50, sd = 5) - pnorm(55, mean = 50, sd = 5)

# koja se vrijednost nalazi na 1., 25., 50., 75. i 99.-om percentilu?
qnorm(c(0.01, 0.25, 0.5, 0.75, 0.99), 50, 5)


# na jednom grafu prikažite funkcije gustoće razdiobe sa sljedećim parametrima
#   - sredina: 50, st.dev: 5   (plava linija)
#   - sredina: 50, st.dev: 20  (crvena linija)
#   - sredina: 70, st.dev: 5   (zelena linija)
x <- seq(0, 100, 0.5)
data.frame(x = x, y1 = dnorm(x, 50, 5), y2 = dnorm(x, 50, 20), y3 = dnorm(x, 70, 5)) %>% 
  ggplot(aes(x = x)) + geom_line(aes(y = y1), color = "blue") + geom_line(aes(y = y2), color = "red") + 
  geom_line(aes(y = y3), color = "green")




#
## NAPUTAK: koristite trik s "pomoćnim vektorom" iz prethodnog zadatka
##          na isti graf stavite tri geometrije sa redefinicijom y estetike

```




## Generiranje nasumičnih opservacija

Jedna od najčešće korištenih obitelji funkcija vezanih uz razdiobe su funkcije za generiranje nasumičnih opservacija koje odgovaraju zadanoj razdiobi. Kako je već spomenute, sve ove funkcije počinju slovom `r` (od eng. *random*) te nizom znakova koji označavaju naziv razdiobe. Dodatni parametri funkcije ovise o korištenoj razdiobi, a mogu se pronaći u dokumentaciji.


## Zadatak 13.3 - Generiranje nasumičnih opservacija iz odabrane razdiobe

```{r}
# generirajte 1000 opservacija koje odgovaraju broju pozitivnih ishoda
# kod 100 ponavljanja Bernoullijevog eksperimenta sa vjerojatnosti
# pozitivnog ishoda od 0.2
rbinom(1000, 100, 0.2)

# generirajte 1000 opservacija koje odgovaraju normalnoj razdiobi
# sa srednjom vrijednosti 20 i standardnom devijacijom 4
rnorm(1000, 20, 4)

# na istom grafu nacrtajte histograme oba skupa opservacija
# (sami odaberite prikladnu širinu ladice)
data.frame(type = c(rep("bin", 1000), rep("norm", 1000)), y = c(rbinom(1000, 100, 0.2), rnorm(1000, 20, 4))) %>% 
  ggplot(aes(x = y)) + geom_histogram(binwidth = 2) 

data.frame(x1 = rbinom(1000, 100, 0.2), x2 = rnorm(1000, 20, 4)) %>% 
  ggplot() + geom_histogram(aes(x = x1), fill = "orange", alpha = 0.5) + geom_histogram(aes(x = x2), fill = "blue", alpha = 0.5)


```





## Funkcija `geom_density`

Proces analize podataka često uključuje provjeru izgleda razdiobe određene varijable (mjere). Jedan od načina kako ovo izvesti jest uz pomoć histograma, kao u prethodnom zadatku. Drugi način jest koristiti funkciju `geom_density` paketa `ggplot2` koja će uz pomoć posebnog algoritma pokušati "pogoditi" funkciju razdiobe te ju vizualizirati na grafu.



## Zadatak 13.4 - Funkcija `geom_density`

```{r}
# učitajte podatke iz datoteke "podaci.csv" i prikažite izgled
# procjenjene funkcije razdiobe za svaki od stupaca
# komentirajte izgled tj. prirodu prikazanih razdiobi

df <- read_csv("podaci.csv")
glimpse(df)

g1 <- ggplot(df, aes(x = x1)) + geom_density()
g2 <- ggplot(df, aes(x = x2)) + geom_density()
g3 <- ggplot(df, aes(x = x3)) + geom_density()
g4 <- ggplot(df, aes(x = x4)) + geom_density()

grid.arrange(g1, g2, g3, g4)

```





## QQ graf (*quantile-quantile* graf)

Za provjeru normalnosti razdiobe odabrane varijable često se koristi i tzv. "QQ graf" (od engl.  *quantile-quantile*). Ovaj graf radi na sljedeći način: opservacije se poredaju na jednu os prema svojoj vrijednosti dok na drugu os stavljamo njihovu očekivanu Z-vrijednost (engl. *Z-score*) koji predstavlja "udaljenost od sredine po broju standardnih devijacija"). Kod normalne razdiobe QQ graf leži na dijagonali grafa, dok se odstupanje od normalne razdiobe očituje u "izvijenosti" grafa tj. odstupanju od "pravca normalnosti".

Funkcija geometrije `geom_qq` uz definiranu estetiku `sample` nam omogućuje jednostavno stvaranje QQ grafa odabrane varijable.

## Zadatak 13.5 - Funkcija `geom_qq`

```{r}
# nacrtajte QQ grafove varijabli iz prethodnog zadatka
g1 <- ggplot(df, aes(sample = x1)) + geom_qq()
g2 <- ggplot(df, aes(sample = x2)) + geom_qq()
g3 <- ggplot(df, aes(sample = x3)) + geom_qq()
g4 <- ggplot(df, aes(sample = x4)) + geom_qq()

grid.arrange(g1, g2, g3, g4)
```




## Simulacije 


***

## Zadatak 13.6 - Funkcija `sample`


```{r}
set.seed(1234)
# napišite funkciju `baciNovcic(n)` koja će vratiti vektor duljine `n` sa nasumično 
# odabranim vrijednostima 0 (pismo) i 1 (glava)
# bacite novčić 10, 100, 1000 i 1,000,000 puta te ispišite postotak slučajeva kada je ispala "glava"

baciNovcic <- function(n)
  sample(c(0,1), n, replace = T)  #replace - moze li se ponavljati vrijednost -> ovdje logicno da mora jer je sie veci od broja vrijednosti 

baciNovcic(10) %>% mean
baciNovcic(100) %>% mean
baciNovcic(1000) %>% mean
baciNovcic(1000000) %>% mean




```





## Funkcija `replicate`

Na sličan način možemo provjeriti kolika je vjerojatnost pojedinog zbroja kod bacanja dvije kockice. Ovdje nam nije dosta jedan poziv funkcije `sample`, već trebamo zbroj dva poziva te funkcije kojeg ćemo računati velikih broj puta. Jedno od mogućih rješenja kako ovo isprogramirati jest uz pomoć petlje, no budući da znamo kako je u jeziku *R* poželjno izbjeći petlje ukoliko je to moguće, preporučljivije je koristiti funkciju `replicate`:

```{r, eval = FALSE}
replicate(n, expr, simplify = "array")
```

Ova funkcija uzima izraz `expr` i ponavlja ga `n` puta, pri čemu slaže međurezultate u prikladnu strukturu (ukoliko pogledamo dokumentaciju, uvidjet ćemo da je ova funkcija zapravo izvedenica funkcije `sapply`).

## Zadatak 13.7 - Funkcija `replicate`


```{r}
set.seed(1234)
# napravite funkciju `baci2kockice(n)` koja vraća vektor od n elemenata
# gdje je svaki element zbroj rezultata jednog bacanja dvije kockice
baci2kockice <- function(n){
  replicate(n, sample(1:6, 1) + sample(1:6, 1))
  
}
  
# ispišite vjerojatnosti svakog mogućeg zbroja za 100, 1000 i 1,000,000 bacanja kockice
table(baci2kockice(100)) / 100
table(baci2kockice(1000)) / 1000
table(baci2kockice(1000000)) / 1000000
```


## Zadatak 13.8 - Funkcija `replicate` (2)


```{r}
set.seed(1234)

# igra "belot" se igra sa mađarskim kartama - 32 karte u 4 različite boje
# svaki igrač dobiva po 8 karata
# jedan od rijetkih događaja u igri je zvanje "belot" kod kojeg (barem) jedan od igrača
# dobije sve karte jednake boje
# simulacijom procijenite vjerojatnost ovog događaja

# zanimaju me samo boje 
spil <- c(rep(1, 8), rep(2, 8), rep(3, 8), rep(4, 8))

belotExp <- function() {
  spil <- sample(spil, 32) # mijesanje
  # prvi igrač dobija karte od 1 do 8, drugi od 9 do 16 itd.
  zvanjeBelot <- (length(unique(spil[1:8])) == 1) || (length(unique(spil[9:16])) == 1) ||
           (length(unique(spil[17:24])) == 1) || (length(unique(spil[25:32])) == 1)
  zvanjeBelot
}

replicate(1000000, belotExp()) %>% sum -> x # sum umjesto mean radi lakše interpretacije
x


```




## Zadatak 13.9 - Matrični rezultat funkcije `replicate`

```{r}
set.seed(1234)
# 1000 puta ponovite simulaciju bacanja kockice 20 puta
# rezultate simulacije pohranite u matricu gdje će retci biti 
# zapis 20 ishoda pojedinog bacanja

rez <- replicate(1000, c(sample(1:6, 100, replace = TRUE)))


# ispišite prva 3 redaka dobivene matrice

```



## Zadatak 13.10 - Vizualizacija rezultata simulacije

```{r}
# nacrtajte razdiobu suma bacanja dobivenih u simulacijama pohranjenim u varijabli `rez`
# za računanje sumi koristite funkciju `apply` ili `rowSums`
# u varijablu `prosjSum` upišite prosječnu sumu zaokruženu na 2 decimale
# za crtanje razdiobe koristite `ggplot` i `geom_density`
# dodajte crvenu vertikalnu liniju na sredini uz pomoć fukcije `geom_vline`
#    (estetika `xintercept` postavljena na `prosjSum`)
# i iznos sredine crvene boje uz pomoć funkcije `geom_text` 
#    ( parametar `label` postavljen na `prosjSum`, parametri `x` i `y` uz liniju)

zbrojeviRedova <- apply(rez, 1, mean)
zbrojeviRedova
prosjSum <- sapply(zbrojeviRedova, mean)
prosjSum

df <- data.frame(rbrPokusa = 1:1000, sumaDobijenihBrojeva = apply(rez, 1, sum))
prosjSum <- mean(df$sumaDobijenihBrojeva)

ggplot(df, aes(x = sumaDobijenihBrojeva)) + geom_density() + geom_vline(aes(xintercept = prosjSum), color = "red") + 
  geom_text(x = prosjSum + 6, y = 0.0015, label = round(prosjSum, 2), color = "red")

ggplot(df, aes(sumaDobijenihBrojeva)) + geom_density() + geom_vline(aes(xintercept = prosjSum), color = "red") + 
  geom_text(x = prosjSum + 60, y = 0.0015, label = round(prosjSum,2), color = "red")
```


## Domaća zadaća


1. Ako pretpostavimo da je vjerojatnost dobivanja na ruletu 1/36, koja je vjerojatnost da ćete u 50 igranja dobiti barem 2 puta?
```{r}

binomna 
pbinom(1, 50, 1/36, lower.tail = F)

```


2. Procijenite vjerojatnost dobivanja 4 asa u pokeru, pri čemu pretpostavljate da će igrač prvo nasumično vući 5 karata (od mogućih 52), a potom odbaciti sve karte koje nisu asevi i ponovo vući toliko karata. Vjerojatnost procijenite simulirajući ovaj uzorak ponašanja 100,000 puta i računajući postotak pozitivnih ishoda. 

NAPUTAK: smislite kako na praktičan način oblikovati objekt koji predstavlja špil karata (uzimajući u obzir da nam je relevantno samo da li je karta as ili ne). Potom napravite funkciju koja simulira gore opisano ponašanje igrača i vraća informaciju da li je postignut pozitivan ishod ili ne.
```{r}
# Procijenite vjerojatnost dobivanja 4 asa u pokeru, pri čemu pretpostavljate da će igrač prvo nasumično vući 5 karata (od mogućih 52), a potom odbaciti sve karte koje nisu asevi i ponovo vući toliko karata. Vjerojatnost procijenite simulirajući ovaj uzorak ponašanja 100,000 puta i računajući postotak pozitivnih ishoda. 
# 
# NAPUTAK: smislite kako na praktičan način oblikovati objekt koji predstavlja špil karata (uzimajući u obzir da nam je relevantno samo da li je karta as ili ne). Potom napravite funkciju koja simulira gore opisano ponašanje igrača i vraća informaciju da li je postignut pozitivan ishod ili ne.

# 1. napraviti špil karata
# 2. napraviti funkciju koja simulira igrača
# 3. simulirati 100000 puta

spil <- rep(c(1,0), c(4, 48))

simulacija <- function(spil) {
  karte <- sample(spil, 5, replace = FALSE)
  if (sum(karte) >= 4) {
    return(1)
  } else {
    return(0)
  }
}

rezultati <- replicate(100000, simulacija(spil))
mean(rezultati)


```


3. Jedan od stožernih teorema statistike je "centralni granični teorem" koji (pojednostavljeno rečeno) kaže da ako kontinuirano ponavljamo uzorkovanje populacije sredine ovih uzoraka će se ravnati po normalnoj razdiobi kojoj je sredina jednaka sredini originalne razdiobe populacije a varijanca jednaka varijanci populacije podijeljenoj sa veličinom uzorka.

Simulacijom dokažite ovu tvrdnju. Ponovite 1000 puta eksperiment nasumičnog uzorkovanja 100 mjera iz normalne razdiobe sa sredinom 50 i standardnom devijacijom 10 (rezultate pohranite u matricu 1000 x 100, svaki redak predstavlja jedno provedeno uzorkovanje). Potom na istom grafu nacrtajte 

 - histogram svih 10,000 mjera
 - histogram aritmetičkih sredina svakog pojedinog uzorkovanja (tj. histogram 1000 dobivenih sredina)
 
```{r}
rez <- t(replicate(n = 1000, rnorm(100, 50, 10)))

means <- rowMeans(rez)

df <- data.frame(value = c(rez), row = rep(1:1000, each = 100), mean = rep(means, each = 100))
head(df)

ggplot(df, aes(x = value)) + 
  geom_histogram(binwidth = 1, fill = "blue", alpha = 0.5) +
  geom_histogram(aes(x = mean), fill = "green", alpha = 0.5, bins = 100) +
  labs(title = "Histogram svih 10000 mjera",
       x = "Vrijednost", y = "Broj uzoraka") +
  scale_fill_ordinal()
```
 

