---
title: "5 Uvjetne naredbe i petlje - DOMAĆA ZADAĆA"
author: "36541994 Karlo Vrančić" 
date: "`r Sys.Date()`"
output:
  html_document: default
---

# Domaća zadaća

1. Stvorite podatkovni okvir mjesto uz pomoć sljedeće naredbe:

```{r}
mjesto <- data.frame( pbr = c(10000, 51000, 21000, 31000, 2000),
         nazivMjesta = c("Zagreb", "Rijeka", "Split", "Osijek", "Dubrovnik"),
         prirez = c(18, 15, 10, 13, 10))
```


Dodajte ovom okviru stupac `prirezOpis` koji će biti ordinalna faktorska varijabla sa razinama `"mali"`, `"srednji"` i `"visok"` ovisno o tome da li je postotak prireza strogo manji od 12, između 12 i 15 ili strogo veći od 15. Koristite se naredbom `ifelse`.

```{r}
mjesto$prirezOpis <- ifelse(mjesto$prirez < 12, "mali", 
                              ifelse(mjesto$prirez <= 15, "srednji", "visok")
                            )

mjesto$prirezOpis <- factor(mjesto$prirezOpis, levels = c("mali", "srednji", "visok"), ordered = TRUE)

mjesto

```

2. Zamijenite petlje u sljedećem bloku ekvivalentnim vektoriziranim operacijama (za drugu petlju proučite dokumentaciju funkcije `sum`).

```{r, eval = F}
a <- numeric()
i <- 1

a <- seq(1, max(35641994 %% 100, 50))
a

suma <- 0
suma <- sum(a[a %% 2 == 0]^2)
print(suma)

```