---
title: "02 Osnovni Elementi DZ"
author: "36541994 Vrančić Karlo"
date: "2023-10-17"
output: html_document
---

```{r setup, include=FALSE}
knitr::opts_chunk$set(echo = TRUE)
```

---
title: "2 Osnovni Elementi - DOMAĆA ZADAĆA"
author: "36541994 Karlo Vrančić" 
date: "`r Sys.Date()`"
output:
  html_document: default
---

# Domaća zadaća


1. Što je rezultat sljedećih naredbi? Razmislite o mogućem rezultatu prije izvršavanja.

```{r}
as.complex(2) #ocekujem nesto poput 2 + 0i ili 2 
as.integer(-3.25) #ocekujem round down na -3
as.logical("0") # FALSE
as.numeric(TRUE) # 1
as.character(11.5+2i) # doslovno prepisano u tekst
as.numeric("ABC") # nemam pojma - neki NA 
```

2. Ispišite Vaš JMBAG kao znakovnu vrijednost te potom kao numeričku.
```{r}
as.character(0036541994)
as.numeric(0036541994)
#SVEJEDNO IZBRIŠE NULE I KOD CHARACTERA - jer ih gleda kao broj, da je u navodnicima nule bi preživjele 
```


3. Kako u R-u izgledaju sljedeći opisni izrazi:

- “tri puta deset na devetu”
```{r}
3 * 10^9
```
- “logaritam od 5”
```{r}
log(5)
```
- “cjelobrojno dijeljenje 10 sa 3”
```{r}
10 %/% 3
```
- “ostatak cjelobrojnog dijeljenja 94 sa 3”
```{r}
94 %% 3
```
- “tangens od 75 stupnjeva” |
```{r}
tan(75*pi / 180)
```


4. Uz pomoć `if` izraza provjerite da li se rezultat dijeljenja nule s nulom smatra kao vrijednost `NA`, `NaN` ili `NULL`.
```{r}
if(is.na(0/0)){
  print("Rezultat je NA")
} else{
  print("Rezultat NIJE NA")
}
if(is.nan(0/0)){
  print("Rezultat je NaN")
} else{
  print("Rezultat NIJE NaN")
}
if(is.null(0/0)){
  print("Rezultat je NULL")
} else{
  print("Rezultat NIJE NULL")
}
```


5. Ubacite u varijablu `x` vrijednost 94. Ispišite sve varijable okoline. Potom u varijablu `x` ubacite `NULL`. Postoji li i dalje ova varijabla?
```{r}
x <- 94 
ls()
x <- NULL 
ls()

# i dalje postoji
```
